【裁判字號】    97,訴,2628
【裁判日期】    981028
【裁判案由】    侵權行為損害賠償
【裁判全文】
臺灣臺北地方法院民事判決              97年度訴字第2628號
原      告  辛○○（己○○繼承.
訴訟代理人  陳怡均律師
被      告  庚○○
                      14
            戊○○
                      樓
被      告  丁○○
上  一  人
訴訟代理人  洪維煌律師
被      告  甲○○
            丙○○（原名林於聲.
                      1號
上列當事人間請求侵權行為損害賠償事件，經本院刑事庭移送前
來及原告所為訴之追加，經本院於民國九十八年十月五日言詞辯
論終結，判決如下：
    主      文
被告庚○○、戊○○及丁○○應連帶給付原告及己○○、葉鴻賓
之全體繼承人新台幣參佰玖拾貳萬貳仟貳佰元，及被告庚○○、
戊○○自民國九十六年十二月一日起，被告丁○○自民國九十六
年十一月十七日起，均至清償日止，按週年利率百分之五計算之
利息。
原告其餘之訴駁回。
訴訟費用由被告戊○○、庚○○及丁○○連帶負擔。
本判決於原告以新台幣壹佰參拾萬捌仟元供擔保後，得假執行；
但被告丁○○以新台幣參佰玖拾貳萬貳仟貳佰元為原告預供擔保
後，得免為假執行。
原告其餘假執行之聲請駁回。
    事實及理由
一、原來原告己○○於民國98年3月24日死亡（見本院卷二第37
    頁戶籍謄本），其直系血親卑親屬為原告、辛○○及被告庚○○（見本院卷二第161頁戶籍謄本），其等均未辦理拋棄
    繼承，被告庚○○為本件被告，關於其原應承受己○○之訴
    訟上地位，即無訴訟對立之關係而不存在（最高法院63年度
    第4次民庭庭推總會議決議(三)參照），本院於98年6月22 日
    裁定命除被告庚○○外之己○○其他繼承人即原告及辛○○
    承受訴訟（見本院卷二第142頁之民事裁定）。惟葉鴻賓已
    於98年7月6日死亡，有死亡證明書為證（見本院卷二第173
    頁），其繼承人為原告及被告庚○○，本院已命原告承受訴
    訟（見本院卷二第252頁民事裁定）。先予敘明。
    本件被告戊○○經合法通知，未於言詞辯論期日到場，被告
    庚○○、甲○○、丙○○經合法通知，未於最後言詞辯論期
    日到場，核均無民事訴訟法第386條所列各款情形，爰依原
    告聲請，由其一造辯論而為判決。
二、原告主張：
（一）被告庚○○與被告戊○○原為男、女朋友，被告戊○○因
      此入住己○○所有坐落在臺北市○○區○○段三小段151
      －8地號土地上門牌號碼臺北市○○路○段207巷18弄3號2
      樓建物（下稱系爭不動產）之住家，因而知悉原告長兄葉
      鴻賓在台北監獄服刑，原告則遠在台南嘉南藥理科技大學
      唸書，己○○智力及行為宛若兒童，當時照顧己○○之配
      偶即原告之母王玉惠（歿）之精神狀態亦屬不佳（93 年
      12月13日經鑑定為中度精神障礙），被告庚○○（原告之
      妹）之智識能力較常人為低，因被告戊○○於92年間有金
      錢需要，遂與被告庚○○經訴外人柯聰仁介紹認識當時代
      書事務所設在臺北市○○區○○街188號2樓、自86年即從
      事代書工作之被告丁○○（證書字號86年台內地登字第
      020529號）。被告丁○○、庚○○及戊○○明知己○○所
      有系爭不動產之所有權狀在原告保管中未遺失，竟乘己○○神智不清之際，先於92年5月19由被告丁○○及戊○○
      要被告庚○○帶己○○至台北市文山區第二戶政事務所請
      領印鑑證明，再於92年6月26日由被告丁○○及戊○○唆
      使被告庚○○以遺失為由，帶己○○向台北市古亭地政事
      務所申請補發並取得系爭不動產之所有權狀，又於92年8
      月14日由被告甲○○提供新台幣（下同）150萬元資金匯
      入被告庚○○、戊○○帶己○○於92年8月8日開立之台北
      市第五信用合作社000000000000存款帳戶，於92年8月14
      日經被告丁○○授意，由被告丁○○之員工即訴外人何芳
      如，偕同被告庚○○及己○○自上開己○○帳戶帳戶內領
      出150萬元，再以被告丁○○名義將150萬元匯入被告甲○○板信商業銀行（銀行代號118）新莊分行、帳號
      0000-000-0000000帳戶內，製造虛假資金流向，再於92
      年9月23日由被告甲○○出名為抵押權人，在系爭不動產
      虛偽設定一般抵押權150萬元與被告甲○○。被告丁○○
      、被告庚○○及被告戊○○於92年10月16日，另找被告丙○○（原名林於聲）提供名義將系爭不動產所有權以買賣
      為名義移轉登記與被告丙○○，被告丙○○於同日就系爭
      不動產設定最高限額抵押權252萬元與訴外人台北銀行股
      份有限公司（嗣併入臺北富邦銀行股份有限公司，下稱台
      北銀行）三重分行，並向台北銀行取得貸款210萬元，嗣
      於92年10月20日塗銷被告甲○○上開抵押權。被告丁○○
      、被告庚○○及被告戊○○又於93年3月5日找訴外人乙○○（已死亡）提供名義購買系爭不動產，將系爭不動產所
      有權移轉登記與乙○○，並設定最高限額抵押權336萬元
      與台北銀行桂林分行，再於93年3月17日塗銷台北銀行三
      重分行上述抵押權，並辦得購屋貸款280萬元後朋分取得
      該筆貸款。迄於93年3月24日，被告丁○○、戊○○及庚○○持系爭不動產所有權狀，以虛偽買賣方式將系爭不動
      產所有權由乙○○移轉與被告庚○○，終至系爭不動產因
      無人清償貸款遭銀行拍賣，己○○因而喪失系爭不動產所
      有權受有3,922,200元之損害。
（二）被告戊○○、丁○○及被告庚○○，利用己○○喪失行為
      能力之機會，以其不動產設定抵押權向銀行借得款項，進
      而朋分花用，被告甲○○、丙○○則依被告丁○○之指示
      參與系爭不動產抵押權設定及所有權買賣，致己○○受有
      所有權喪失之損害，此損害已不能回復。被告共謀以先後
      互為虛偽設定抵押權、遞次移轉系爭不動產所有權，使訴
      外人台北銀行陷於錯誤而核放貸款之不法行為，核被告之
      不法行為與原告損害間有相當因果關係，被告應依民法第
      184條第1項及第185條第1項規定連帶對己○○負損害賠償
      責任。己○○已於98年3月24日死亡，其繼承人即原告、
      葉鴻賓及被告庚○○尚未就遺產為分割，仍屬公同共有，
      嗣葉鴻賓於98年7月間死亡，其繼承人即原告及庚○○，
      仍未辦理遺產分割，自無債務人繼承債權人財產產生混同
      消滅債之關係之情況等情。
（三）爰聲明求為命被告連帶給付原告及己○○、葉鴻賓之全體
      繼承人3,922,200元，及自起訴狀繕本送達翌日起至清償
      日止，按週年利率5%計算之利息；願供擔保請准宣告假執
      行。
三、被告方面：
（一）被告庚○○部分：被告庚○○未於最後言詞辯論期日到場
      ，據其前到場所為之聲明及陳述：被告戊○○要求伊將系
      爭不動產出售，並由被告丁○○幫伊處理辦理所有權移轉
      及設定抵押權等手續，己○○自外表即可看出其精神狀況
      不清楚，且伊已將己○○之精神狀況告知被告丁○○，被
      告丁○○知悉己○○並未同意出售系爭不動產，系爭不動
      產向銀行借貸所得款項多由被告戊○○取走，伊曾帶己○○至銀行提款。爰聲明求為原告之訴駁回。
（二）被告戊○○未於言詞辯論期日到場爭執，亦未提出任何書
      狀作何陳述或聲明。
（三）被告丁○○則抗辯：其否認己○○自92年2月23日起即罹
      患慢性器質性腦徵候群已達心神喪失程度。被告丁○○僅
      單純辦理抵押權設定及不動產所有權移轉程序，並收取各
      該手續費，被告丁○○不知己○○與被告戊○○、庚○○
      間之糾紛。原告主張被告丁○○，與被告庚○○、戊○○
      共同侵害己○○所有權，與事實不符。己○○積欠訴外人
      誠泰銀行債務，致系爭不動產於91年6月28日遭查封，被
      告庚○○、己○○由柯聰仁介紹向被告甲○○借款12萬5
      千元，該借款已經清償己○○對誠泰銀行之欠款，系爭不
      動產復於92年6月10日經己○○債權人即訴外人台灣歐利
      克股份有限公司（下稱歐利克公司）為強制執行查封，己○○及被告庚○○再向被告甲○○借款150萬元解除上開
      查封，並承諾以系爭不動產設定抵押作為擔保。己○○經
      由介紹人柯聰仁向被告丁○○表示系爭不動產已與買方即
      被告丙○○議妥買賣合約，並經貸款銀行台北銀行三重分
      行同意核貸210萬元，被告丁○○始辦理系爭不動產所有
      權移轉與被告丙○○及設定抵押權與台北銀行之程序，己○○及被告庚○○並將貸款取得之款項清償前向被甲○○
      借貸之150萬元。嗣系爭不動產所有權移轉與訴外人乙○○並向台北銀行貸款280萬，用以清償上開210萬元銀行貸
      款債務，系爭不動產所有權移轉登記至被告庚○○名下，
      被告丁○○均僅為執業代書受託辦理系爭不動產登記事務
      ，己○○及被告庚○○辦理借貸取得之款項，係由被告庚○○自己○○處取得後再提供與被告戊○○，被告於刑事
      部份雖經鈞院判決有罪，但被告丁○○對該判決不服，已
      提出上訴。爰聲明：1、原告之訴及假執行之聲請均駁回
      ；2 、如受不利判決，願供擔保，請准宣告免為假執行。
（四）被告甲○○抗辯：被告甲○○與其他被告素不相識，彼此
      間亦無意思聯絡，更未與其共同對原告為侵權行為。被告
      丁○○未經同意私自拿取被告甲○○之文件及印章向地政
      機關辦理系爭不動產之抵押權登記，為被告甲○○所不知
      。況且，盜用被告甲○○文件所設定之抵押權已經塗，系
      爭不動產係因台北銀行實行抵押權遭拍定致己○○喪失所
      有權，自毋庸對原告負損害賠償責任等語，資為抗辯。爰
      聲明：原告之訴駁回。
（五）被告丙○○未於最後言詞辯論期日到場，據其前到場所為
      之聲明及陳述：伊不識識被告丁○○，其僅是出借名義與
      訴外人柯先生辦理系爭不動產所有權移轉、設定抵押權及
      向銀行辦理貸款等語，資為抗辯。爰聲明求為原告之訴駁
      回。
四、查系爭不動產原為原告之被繼承人己○○所有，己○○於98
    年3月24日死亡，其直系血親卑親屬分別為葉鴻賓、原告及
    被告庚○○，均未辦理拋棄繼承，葉鴻賓於98年7月6日死亡
    ，其繼承人為原告及被告庚○○，亦未辦理拋棄繼承。己○○於92年5月19日有向戶政機關請領印鑑證明之紀錄。被告
    庚○○及戊○○明知系爭不動產之所有權狀置放在原告處，
    仍於92年6月26日帶己○○至臺北市古亭地政事務所，以系
    爭不動產所有權狀遺失為由申請補發。被告庚○○取得系爭
    不動產所有權狀後，委由被告丁○○於92年9月23日就系爭
    不動產設定抵押權與被告甲○○，被告甲○○於92年8月14
    日匯款150萬元與己○○，被告戊○○、丁○○、庚○○，
    並與被告丙○○（原名林於聲）於92年10月16日以買賣為原
    因將系爭不動產所有權自己○○移轉登記與被告丙○○，並
    於同日向台北銀行三重分行辦理抵押貸款取得210萬元，復
    設定最高限額抵押權252萬元與台北銀行三重分行，再於92
    年10月20日以清償為由塗銷上開被告甲○○之抵押權，又於
    93 年3月5日以買賣為原因將系爭不動產所有權自被告丙○○移轉登記與訴外人乙○○，並於同日向台北銀行桂林分行
    辦理抵押貸款取得280萬元，又於93年3月17日塗銷92年10月
    16 日設定與台北銀行三重分行為之抵押權。系爭不動產於
    93年3月24日以買賣為原因將所有權移轉登記與被告庚○○
    。被告甲○○於92年8月14日匯款150萬元至己○○帳戶。系
    爭不動產於93年10月間經台北銀行聲請本院執行處以96年度
    執字第56739號執行事件拍賣，於97年1月25日由訴外人張淑
    華及楊進智以3,922,200元之價格拍定，本院執行處於97年2
    月13 日發給買受人權利移轉證書，並囑託地政事務所辦理
    所有權移轉登記之事實，有系爭不動產異動索引、土地登記
    謄本、價格拍定查詢單、存摺明細、台北市古亭地政事務所
    97年5 月23日北市古地一字第09730746400號函後附文件、
    台北銀行97年9月14日北富銀三重字第0970000064號函後附
    文件、台北銀行97年10月17日陳報狀為證（見本院96年度附
    民字第405號卷第14頁至第17頁、第18頁至第19頁、本院卷
    一第65 頁、第116頁、第152頁至第187頁、第247頁至第258
    頁、第259頁至第270頁、卷二第29頁至第30頁），並為兩造
    所不爭（見本院卷二第199頁背至第200頁），核與本院96年
    度執字第56739號執行卷宗相符，信屬實在。茲本件應予審
    究者為被告是否有共同侵害己○○所有權之行為；被告之行
    為與己○○所受喪失系爭不動產所有權之損害間是否有因果
    關係。
五、經查：
（一）按故意或過失，不法侵害他人之權利者，負損害賠償責任
      。故意以背於善良風俗之方法，加損害於他人者，亦同。
      數人共同不法侵害他人之權利者，連帶負損害賠償責任，
      民法第184條第1項及第185條第1項分別定有明文。原告主
      張被告戊○○及庚○○均明知己○○無出售系爭不動產及
      將系爭不動產設定抵押權之意思，卻以偽稱所有權狀遺失
      補辦取得之所有權狀，辦理上開所有權移轉及抵押權設定
      以取得抵押借款，致系爭不動產遭台北銀行聲請拍賣，並
      於97年1月25日遭訴外人張淑華及楊進智拍定，己○○因
      而喪失系爭不動產所有權，為被告庚○○所自認（見本院
      卷一第303頁），被告戊○○已於相當時期受合法通知，
      而於言詞辯論期日不到場，亦未提出準備書狀為爭執，應
      視同被告戊○○對原告主張之事實已為自認（民事訴訟法
      第280條第3項、第1項規定參照），原告上開主張信屬實
      在。被告戊○○及庚○○上開共同故意侵害己○○所有權
      之行為，自應對己○○所受喪失系爭不動產所有權之損害
      負連帶賠償責任。
（二）被告丁○○辦理系爭不動產之抵押權登記及所有權移轉登
      記，已對己○○構成侵權行為：
   1、己○○因罹患器質性腦徵候群，自90年2月23日至台北市
      立療養院（後改制為台北市立聯合醫院松德院區，下稱聯
      合醫院）初診，並於90年3月1日至同年4月25日、92年10
      月28日至同年12月9日、93年3月26日至同年4月22日住院
      治療（見本院96年度附民字第405號卷第12頁之聯合醫院
      93年5月6日診斷證明書），己○○住院期間，其意識雖尚
      清醒，但情感侷限，言語多語無倫次且答非所問，行為激
      躁不安，知覺則有視幻覺（見本院卷一第190頁聯合醫院
      97年6月13日北市醫松字第097324839000號函），己○○
      因神智不清及語無倫次，於86年10月20日至同年10月29日
      入住台北市立萬芳醫院（下稱萬芳醫院）神經內科病房，
      己○○有語言理解障礙（見本院卷一第195頁之萬芳醫院
      97年6月30日萬院醫病字第0970004468號函）。己○○於
      90年2月28日至國立台灣大學醫學院附設醫院（下稱台大
      醫院）精神科門診，其情緒高昂，無法切題回答問題，話
      量過多，話中包括色情內容，對時間地點無法分辨，可能
      有妄想情況（見本院卷一第312頁台大醫院98年1 月19日
      校附醫秘字第0980900202號函）；被告庚○○亦陳稱：己○○於92年間腦袋有秀斗秀斗，就像三歲小孩一樣，不能
      獨立處理事情（見本院卷二第107頁至第108頁之本院97年
      度易字第3421號案件審判筆錄）；復審酌己○○於96年10
      月29日本院96年度附民字第405號事件訊問期日，對於審
      判長詢問原告為其聲請特別代理人乙節，並不能明確回答
      其意見，反而告訴原告「我要吃飯」（見本院96年度附民
      字第405號卷第32頁背），並於94年5月31日偵查期日，檢
      察官詢問己○○是否要對被告庚○○提告訴，己○○陳稱
      ：被告庚○○已經在景美遭淹死二、三個月，因其被關遂
      未辦被告庚○○之後事；後又稱其要告被告庚○○，但伊
      什麼事都不知道（見臺灣臺北地方法院地檢署 (下稱臺北
      地檢署)94 年度偵字第8748號卷第86頁），堪認己○○至
      遲自90年2月起，就其一般性、日常性事務已不能瞭解其
      自己行為之利害得失，且他人與己○○溝通極為困難已達
      不能溝通之程度，己○○已喪失辨明事理瞭解其所為行為
      之意思，已無意思能力。
  2、 己○○自90年2月起已有上開喪失意思能力之情況，被告
      庚○○在刑事程序中復稱：己○○之精神狀況從外表即可
      看出有問題，己○○並未同意出售系爭不動產及己○○之
      頭腦不清楚等情，其均已告知被告丁○○，被告丁○○亦
      有詢問己○○之精神狀況，並稱己○○頭腦秀斗仍然可以
      辦理所有權移轉及設定抵押權等程序（見本院卷一第303
      頁，及卷二第117頁之本院97年度易字第3421號審判筆錄
      ）等語，被告丁○○已以代理人身分於92年9月23日將被
      告甲○○登記為系爭不動產之抵押權人（見本院卷一第
      155 頁之土地登記申請書），及辦理被告丙○○於92年10
      月16日以系爭不動產設定抵押權與台北銀行三重分行、92
      年10月20日塗銷被告甲○○抵押權、93年3月15日將系爭
      不動產設定抵押權與台北銀行、93年3月17日塗銷被告丙○○設定與台北銀行抵押權（見本院卷一第158頁至第159
      頁、第162頁、第168頁之土地登記申請書），並辦理92年
      10月16日所有權移轉登記與被告林於聲、93年3月15日再
      將所有權移轉登記與訴外人乙○○及於93年3月24日將所
      有權移轉登記與被告庚○○，足認被告丁○○是在不能認
      定己○○本人意思之情況下即辦理系爭不動產所有權移轉
      及設定抵押權。
   3、被告庚○○陳稱其不認識被告甲○○及被告丙○○（見本
      院卷二第110頁及第117頁之本院97年度易字第3421號案件
      審判筆錄），被告甲○○陳稱其不認識己○○及被告庚○○，則被告庚○○及甲○○間不可能合意就己○○所有之
      系爭不動產合意設定抵押權及為抵押借款，己○○既自90
      年2月已無意思能力，更不可能與被告甲○○為設定抵押
      辦理貸款之合意。被告甲○○復稱其與被告丁○○間有合
      夥投資事宜，遂將身分證影本、印鑑章及印鑑證明交付被
      告丁○○，被告丁○○會介紹借款案子給伊，亦會向伊借
      貸現金，伊會依被告丁○○之要求匯款，系爭150萬元其
      匯與被告丁○○後，被告丁○○同日即將該150萬元匯回
      等語（見本院卷一第103頁背、第273頁背、第303頁背、
      卷二第19頁背、臺北地檢署94年度偵字第8748號卷第94頁
      ）；被告丁○○亦自陳伊與被告甲○○間有多項投資合作
      關係包括合作投標房地產。被告甲○○與被告丁○○自88
      年5月間起即有匯款交易紀錄，其每筆金額自10餘萬元至6
      百餘萬元不等，計至92年10月間約五十筆，被告甲○○及
      丁○○並於92年10月間合作投標不動產，被告甲○○於92
      年8月14日匯款150萬元己○○，被告丁○○於同日即將
      150萬元匯至被告甲○○板信商業銀銀行帳戶，有活期儲
      蓄存款存摺及陳報狀為證（見本院卷二第4頁至第10頁、
      卷二第47頁至第79頁、第80頁），則若被告丁○○僅是受
      己○○及被告庚○○、戊○○之委託辦理系爭不動產抵押
      權設定登記，何需在被告甲○○匯款150萬元與己○○之
      同日，即將該150萬元匯還被告甲○○，並在己○○及被
      告庚○○與被告甲○○未有合意且未經被告甲○○同意之
      情況下即執被告甲○○之身分證影本、印章等辦理上開抵
      押權設定登記。被告丙○○復陳稱：伊是透過訴外人柯聰
      仁介紹認識擔任代書之被告丁○○，被告丁○○稱有客戶
      為向銀行借款但信用不好，遂向伊借用名義登記為系爭不
      動產所有權人，並以系爭不動產向銀行辦理貸款，事後被
      告丁○○有紅包三萬元給伊（見本院94年度偵字第8748號
      卷第85頁之訊問筆錄）；柯聰仁亦證稱：被告丙○○確為
      其介紹，被告丁○○有拿3萬多元的紅包給被告丙○○，
      向銀行貸得之款項是由被告庚○○及丁○○處理（見本院
      卷二第99頁、第100頁、第102頁及第104頁之本院97年度
      易字第3421號案件審判筆錄）等語，訴外人乙○○亦於刑
      事庭證稱：其與被告丙○○之情形相同，其是透過訴外人
      金厚甫認識被告丁○○（見臺北地檢署94年度偵字第8748
      號卷第86頁），可見乙○○及被告丙○○原來並不認識己○○或被告庚○○，均依被告丁○○之委託分別於93年3
      月5日及92年10月16日登記為系爭不動產之所有權人，並
      設定抵押權與台北銀行辦理貸款，且被告丁○○尚給付被
      告丙○○3萬元之提供名義代價，則若被告丁○○僅是單
      純辦理抵押權設定及所有權移轉，何需出面委託乙○○及
      被告丙○○出借名義。
   4、被告庚○○再稱：所有權狀是被告丁○○及戊○○叫伊辦
      理遺失重新申請，被告丁○○知悉系爭不動產之所有權狀
      並未遺失，但告知被告戊○○要辦理遺失補發，被告丁○○並一起至戶政事務所申請印鑑證明，又一起至地政事務
      所拿補發之所有權狀（見臺北地檢署95年度偵緝字第993
      號卷第30頁、本院卷二第116頁本院97年度訴字第3421號
      案件審判筆錄），並稱這整件事都是被告丁○○及戊○○
      教她（見本院卷一第303頁、本院96年度訴字第410號卷第
      80 頁）；另審酌被告丁○○於92年5月間即已列印系爭不
      動產之土地登記謄本（見本院卷一第111頁之土地登記謄
      本，列印日期92年5月7日），及被告戊○○及庚○○分別
      均僅有高中畢業（見本院96年度附民字第405號卷第35頁
      、本院卷二第126-1頁），並未具備不動產程序辦理之相
      關知識，及被告丁○○已有未依本人意思即辦理系爭不動
      產所有權移轉及設定抵押權，堪認被告丁○○自92年5月
      間起，已與被告庚○○及戊○○意思聯絡，知悉己○○無
      移轉系爭不動產所有權及設定抵押為抵押借款之意，卻使
      用被告甲○○、丙○○及訴外人乙○○名義辦理各該程序
      ，終至己○○於97年2月13日因拍賣而喪失所有權，被告
      丁○○自屬與被告庚○○及戊○○共同故意不法侵害己○○之所有權，應對己○○所受所有權喪失之損害與被告戊○○及庚○○連帶負賠償責任。被告丁○○因上開辦理所
      有權狀遺失補發、設定抵押權與被告甲○○、台北銀行，
      移轉所有權與被告丙○○、乙○○，因涉嫌偽造文書致生
      損害於己○○等人，經臺北地檢署檢察官提起公訴，並經
      一審判決有罪（見本院卷一第305頁至第310頁、本院卷二
      第312頁至第319頁）。
  5、被告丁○○雖抗辯己○○前已積欠歐利克公司及誠泰商業
     銀行借款，致系爭不動產遭查封，可見己○○向被告甲○○借款確因資金需求云云，查己○○自90年2月起已喪失意
     思能力，己○○係於91年5月間向歐利克公司借款並簽發本
     票，業經核閱本院92年度執字第19296號卷宗屬實，尚難認
     上開歐利克公司91年5月間之借款及簽發本票與歐利克公司
     ，為己○○本人之真意。己○○雖於92年5月19日被告甲○○金額12萬5千元之借款契約書上簽名，該借款契約已敘明
     借款用以清償對誠泰商業銀行之欠款（見本院卷一第112
     頁之借據），但被告甲○○已稱其從未與己○○及被告庚○○見面洽談借貸事宜，該12萬5千元是依被告丁○○之指
     示匯款（見本院卷二第94頁及第96頁之本院97年度易字第
     3421號案件審判筆錄），則被告甲○○是否與己○○間成
     立借貸契約合意，已非無疑，況依己○○上開精神狀況，
     更不能認為此筆借款為己○○之真意。被告丁○○復抗辯
     外人對於己○○之精神狀況很難自外表即可知悉云云，惟
     被告丁○○將系爭不動產於92年9月23日設定抵押權與被告
     甲○○，及於92年10月16日將所有權移轉登記與被告丙○○，自需經由溝通瞭解己○○之真意，被告丁○○並非僅
     能由己○○之外觀判斷其精神狀況，且被告庚○○已將己○○之精神狀況告知被告丁○○，被告丁○○抗辯其辦理
     系爭不動產之抵押權設定及所有權移轉當時，不知己○○
     之精神狀況，即無可取。又被告庚○○於刑事程序中雖證
     稱：系爭不動產貸款所得之款項多由被告戊○○取走（見
     本院卷二第109頁、第119頁本院97年度易字第3421號之審
     判筆錄），然此僅為被告庚○○、戊○○及丁○○間分配
     其侵權行為所得利益，無礙被告丁○○侵權行為責任之成
     立。
（三）被告甲○○固有匯款150萬元及交付身分證影本、印鑑章
      及印鑑證明與被告丁○○，並於92年9月23日登記為系爭
      不動產之抵押權人，但該抵押權已於92年10月20日塗銷，
      系爭不動產係因93年3月15日設定抵押權與台北銀行桂林
      分行，嗣因不能清償致遭查封拍賣，故己○○喪失所有權
      ，自與被告甲○○之上開匯款及設定為抵押權人無涉，應
      認被告甲○○之上開行為與己○○所受之所有權喪失之損
      害間，無相當因果關係；被告丙○○提供名義於92年10月
      16日受讓為系爭不動產之所有權人並設定抵押權與台北銀
      行三重分行，但此抵押權已於93年3月17日塗銷，且被告
      丙○○已於93年3月15日將所有權移轉登記與乙○○，則
      己○○喪失系爭不動產所有權，亦與被告丙○○之行為無
      涉。原告復不能證明被告甲○○及林於聲，與被告庚○○
      、陳玉鋒及丁○○間主觀上有意思聯絡，或被告戊○○、
      庚○○及丁○○，需先將系爭不動產設定抵押權與被告甲○○，及將所有權移轉與被告丙○○、再由被告丙○○設
      定抵押權與台北銀行之後，始能將系爭不動產所有權移轉
      與訴外人乙○○、由乙○○設定抵押權與台北銀行，原告
      不能證明被告甲○○、丙○○之行為為己○○系爭不動產
      所有權喪失之共同原因。則原告主張被告甲○○及林於聲
      應負共同侵權行為責任，即無可取。
（四）從而，被告戊○○、庚○○及丁○○，應依民法第184條
      第1項、第185條第1項規定，連帶賠償己○○所受所有權
      喪失之損害，然己○○及其繼承人葉鴻賓已分別於98年3
      月24日、98年7月6日死亡，已如前述，其繼承人即原告及
      被告庚○○尚未分割遺產，為兩造所不爭；又系爭不動產
      於97年1月25日已經訴外人張淑華及楊進智以3,922,200元
      之價格拍定，應認被告戊○○、庚○○及丁○○已不能將
      系爭不動產所有權返還，則原告主張被告戊○○、庚○○
      及丁○○應連帶賠償己○○及葉鴻賓之繼承人系爭不動產
      所有權喪失之金錢損害即系爭不動產拍定價格3,922,200
      元，即屬可取。
六、綜上所述，原告依民法第184條第1項及第185條第1項規定，
    請求被告庚○○、戊○○及丁○○應連帶賠償原告及己○○
    、葉鴻賓之全體繼承人3,922,200元，及自起訴狀繕本送達
    翌日即被告庚○○及戊○○均為96年12月1日、被告丁○○
    96 年11月17日（見本院96年度附民字第405號卷第46頁、第
    47 頁送達證書），均至清償日止，按週年利率5%計算之法
    定遲延利息，洵屬有據，應予准許。至原告其餘之請求，即
    屬無據，不應准許。
七、兩造其餘主張陳述及所提之證據，經本院審酌後，認均不足
    以影響本判決之結果，均毋庸再予論述，附此敘明。
八、原告與被告丁○○分別陳明願供擔保，聲請宣告假執行或免
    為假執行，經核原告勝訴部分，合於法律規定，爰分別酌定
    相當之擔保金額宣告之；至原告其餘假執行之聲請，因訴之
    駁回而失所依據，不予准許。
九、據上論結，原告之訴為一部有理由，一部無理由，依民事訴
    訟法第385條第1項、第78條、第85條第2項、第390條第2項
    、第392條第2項，判決如主文。
中    華    民    國    98    年    10    月    28    日
                    民事第三庭  法  官    黃書苑
以上為正本係照原本作成。
如對本判決上訴，須於判決送達後20日不變期間內，向本院提出
上訴狀。
中    華    民    國    98    年    10    月    28    日
                                書記官    沈世儒


司法院資訊處製作；財團法人民間司法改革基金會備份。
